---
title: "Programación Funcional con {purrr}"
author: "Growth Acceleration Partners"
date: "8/12/2021"
---

Nota: este R Markdown contiene errores adrede para demostrar funcionalidades, la idea de este es correr las llamadas de una en una

```{r setup, include=FALSE}
knitr::opts_chunk$set(echo = TRUE)
```

```{r}
library(purrr)

# para ejemplos
library(palmerpenguins)
library(ggplot2)
library(plotly)
library(dplyr)
library(readr)

# para paralelo
library(future)
library(furrr)
library(tictoc)
```

# Programación funcional con purrr

"purrr mejora la programación funcional en R al proveer un conjunto completo y consistente de herrramientas para trabajar con funciones y vectores" - <https://purrr.tidyverse.org/>

# 0. Sentar bases

## Funciones en R

```{r, eval=FALSE}
nombre_funcion <- function(parametro1, parametro2, ...){
  # [cuerpo de la funcion]
  
  return(valor_a_retornar)
}
```

Tip de vida: dentro del cuerpo de la función, usar `ctrl/cmmd` + `alt` + `shift` + `R`

```{r, eval=FALSE}
nombre_funcion <- function(parametro1, parametro2, ...){
  # [cuerpo de la funcion]
  
  return(valor_a_retornar)
}
```

Este tipo de documentación se llama Roxygen, y esta es la forma moderna de documentar paquetes en R.

## Ambientes en R

Cuando una función se ejecuta, crea su propio ambiente contenido en el ambiente desde donde se llamó la función. La función va a buscar primero los valores dentro de su propio ambiente, y si no existen ahí, "saldrá a buscarlos" en los niveles superiores para traerse una copia.

```{r}
x <- 1
y <- 2

f <- function(x){
  message('x vale `', x, '`, y vale `', y, '`.')
}

f(x = 3)
f(x = "verde")
```

Bajo esta perspectiva, la acción de pasarle parámetros a una función lo que hace es declarar esas variables en el nuevo ambiente.

Y cuando esta función termina su ejecución, ese ambiente se extingue sin pasarle sus valores a nadie más.

```{r}
cambiar_x <- function(){
  x <- x + 1
  message('Adentro, cambiamos x: ahora vale ', x)
}

cambiar_x()
message('Pero afuera, queda igual: ', x)

```

Por supuesto, para esto es que existe la función `return()`, la cual le "entrega" un objeto del ambiente de la función al siguiente nivel hacia arriba.

```{r}
cambiar_x <- function(x){
  x <- x + 1
  message('Adentro, cambiamos x: ahora vale ', x)
  return(x)
}

x <- cambiar_x(x)
message('Y con una asignación sí cambia: ', x)

```

## Efectos secundarios

Si bien el llamado de `return` es el que le permite enviar valores del ambiente de una función a otro ambiente, no hay nada que les detenga hacer cambios en memoria de otras maneras, como por ejemplo escribir en el disco (como `write_csv`, `saveRDS`, etc.), o modificar directamente los valores en RAM por referencia (como los mutate de `data.table` `dt[, :=]` o la asignación `<<-`). Estos son llamados efectos secundarios porque si bien no son parte del `return`, generan cambios fuera de su ambiente.

## Funciones puras e impuras

Para que una función se considere pura, debe cumplir:

1.  Si la función se llama varias veces con los mismos parámetros, debe siempre retornar el mismo valor (salvo aleatoreidad deseada).

2.  La función no debe tener efectos secundarios.

```{r}
fpura = function(x,y,z){
  z <- z + mean(c(x,y))
  return(z)
}
```

```{r}
x <- 1
y <- 2
z <- 3

fpura(x,y,z)
fpura(x,y,z)
fpura(x,y,z)

print(c(x,y,z))
```

```{r}
fimpura = function(x,y,z){
  z <<- z + mean(x,y) # modifica valores fuera de su ambiente (mala práctica!)
  print(z)
}
```

```{r}
x <- 1
y <- 2
z <- 3

fimpura(x,y,z)
fimpura(x,y,z)
fimpura(x,y,z)

print(c(x,y,z)) # cambio de valor fuera de la funcion
```

## Listas

Contenedores indexados sin restricciones de clase:

```{r}
(lista <- list(sum, c(1,3,5), 'Naranja'))
```

Al igual que los vectores atómicos, podemos seleccionar un elemento con `[]`. Con corchetes simples, devuelve una lista de que contiene el (los) elemento(s) indexado(s).

```{r}
# lista[2] == list(c(1,3,5))
lista[2]
```

```{r}
# lista[2:3] == list(c(1,3,5), "Naranja")
lista[2:3]
```

Con corchetes dobles `[[]]`, capturamos el elemento de la lista directamente, sea de la clase que sea

```{r}
# lista[[2]] == c(1,3,5)
lista[[2]]
```

```{r}
# lista[[2]] == c(1,3,5)
class(lista[2])
class(lista[[2]])
```

### Dificultades con las listas

1.  Pueden (o no) tener nombres

2.  Pueden contener otras listas

```{r}
lista$entrada_con_nombre <- list(mean, 
                                 vector_con_nombre=letters[1:3], 
                                 c('a', 'b', 'c'))
names(lista)
```

La función `str()` es sumamente útil para perderle el miedo a las listas

```{r}
str(object = lista)
```

Y el parámetro `max.level` nos ayuda a ver la estructura hasta cierto nivel, lo cual nos sirve para mantener legible la impresión.

```{r}
str(object = lista, max.level = 1)
str(object = lista, max.level = 2)
```

# 1. Programacion funcional

## Minimo Necesario:

"En R, las funciones son ciudadanas de primera clase" -\> Existen en el ambiente y se pueden enviar como cualquier otro parámetro a otras funciones.

Un funcional es una función que recibe otra función entre sus parametros, y devuelve un vector (aquí usamos "vector" de forma muy flexible, refiriéndonos a cualquier objeto indexable).

## Funcionales en R base

La familia de funciones `apply` se llaman así porque aplican una función a cada uno de los elementos de un vector (de nuevo, definición flexible). Es Importante notar que la función se pone sin paréntesis, porque lo que pasamos es el objeto, no la llamada.

```{r}
apply_manual <- function(FUN, X){
  FX = list()
  for(i in seq_along(X)){
    FX[i] = FUN(X[i])
  }
  return(FX)
}

apply_manual(FUN = sqrt, X = 1:10)
```

```{r}
base::apply(X = mtcars, MARGIN = 2, FUN = mean)
base::sapply(X = 1:10, FUN = sqrt) # s viene de 'simplified'
#?lapply; ?vapply; ?tapply
```

Algo importante a notar de estas últimas llamadas es que todas estas funciones conservan los nombres de los elementos por los que iteran. Esto es una excelente práctica para conservar el orden y trazar con mayor facilidad los resultados de estas llamadas. Una acción frecuentemente cómoda es nombrar cada elemento con su mismo valor:

```{r}
aj <- letters[1:10]
names(aj) <- aj
resultado_apply <- lapply(X = aj, FUN = toupper)

names(resultado_apply)
resultado_apply$a
resultado_apply$c
```

Y aunque si bien no es tan inmediatamente legible, la función `set_names` de `purrr` (que llama a la función de `rlang` con el mismo nombre) recibe dos parámetros: el vector y un vector de nombres que asignarle. Esto permite que no se tenga que romper el camino de llamadas para asignar nombres, y podemos usar la notación `.` del pipe de `magrittr` para pasar el mismo valor para ambos parámetros. (Nota al pie: esta notación no existe en el pipe nativo de R 4.1)

```{r}
resultado_apply <- letters[1:10] %>% 
  purrr::set_names(.) %>% # notacion de .
  lapply(FUN = toupper)

names(resultado_apply)
resultado_apply$a
resultado_apply$c
```

### Constructo \`...\`

Si necesitamos para usar funciones con más de un parámetro, estas funciones aprovechan el constructo `...`, que sirve como un "comodín" para pasarle parámetros a una función interna:

```{r}
aplicar_tres_puntos <- function(funcion, ...){
  funcion(...)
}

# con la funcion round
?round
aplicar_tres_puntos(funcion = round, x = 0.5555555, digits = 2)

# con la funcion sort
?sort
aplicar_tres_puntos(funcion = sort, x = c(1,3,2,NA,100))
aplicar_tres_puntos(funcion = sort, x = c(1,3,2,NA,100), decreasing = TRUE)
aplicar_tres_puntos(funcion = sort, x = c(1,3,2,NA,100), decreasing = TRUE, na.last = TRUE)


```

```{r}
raices_cuadradas <- sapply(X = 1:10, FUN = sqrt)
sapply(X = raices_cuadradas, FUN = round, digits = 2)
```

Podemos ver tanto que en la función construida como en las llamadas de sapply, no existe un parámetro `digits`. esta es de la función `round` propiamente, y el constructo `...` permite que se le pase sin requerir que cada parámetro esté declarado explícitamente en la función que la llama.

### Funciones anónimas

Algunas veces es provechoso usar funcionales con expresiones más complejas que una única función. Para esto existe el constructo de las funciones anónimas, las cuales nos permiten definir una función en la misma línea en que se le pasa como parámetro al funcional. Es importante no abusar de este constructo, ya que puede ser difícil de seguir si la expresión es sumamente compleja

```{r}
sapply(X = 1:5, FUN = function(x) x + 1)
```

```{r}
# mala idea
lapply(X = letters[10:15],
       FUN = function(x) mean(mpg[mpg$manufacturer > x,]$hwy - mpg[mpg$manufacturer > x,]$cty))
```

# 2. purrr

La familia de funciones `map` de purrr vienen a desempeñar el mismo rol iterativo, pero con un conjunto de facilidades que hacen que se acoplen mejor a un esuqema de trabajo moderno en R.

La función básica es `map`, que recibe un vector `.x`, y le aplica la función `.f`. Esta función devuelve una lista donde cada entrada es la evaluación de `.f(.x[i])`

```{r}
purrr::map(.x = 1:10, .f = sqrt) # == lapply(X = 1:10, FUN = sqrt))
```

Entonces ¿por qué usar purrr?

### 2.1 Notación de fórmula

Si bien las funciones `map` tienen el mismo parámetro `...`, puede resultar más legible y más fácil de escribir las funciones en notación de fórmula. Esto es, se coloca la virgulilla `~` antes de una llamada normal de una función, y se usará la variable `.x` en el parámetro por el que se va a iterar.

```{r}
## 1. formula notation
purrr::map(.x = 1:10, .f = ~sqrt(.x))
```

La principal ventaja de esta notación es que permite ser más explícito con la intención del código, y admite escencialmente cualquier expresión.

```{r}
purrr::map(.x = 1:10, .f = ~round(sqrt(.x), 2) + 1)
```

Incluso cadenas con el operador pipe `%>%` de magrittr, o el nuevo pipe nativo `|>` de R \>=4.1

```{r}
purrr::map(.x = 1:10, 
           .f = ~.x %>% 
             sqrt() %>%
             round(2) 
             + 1)
```

### 2.2 Modificadores de clase

Si bien las listas son una estructura adecuada para almacenar resultados arbitrarios ya que permiten coleccionar entradas de cualquier clase (e incluso de clases distintas), existen muchos usos donde tener el resultado ennuna lista se vuelve incómodio. Para esto, la familia de funciones incluye `map`s son sufijos que especifican la clase en que se desea recibir el resultado. Por supuesto, las salidas deben ser convertibles a la clase deseada, y es nceesario entender los requisitos de cada una.

Estas funciones son opinionadas por diseño, ya que desean evitar que una coerción inusual arruine la línea de procesos completa. Esto significa que son más estricas que usar las funciones de coerción `as.integer`, `as.character`, `as.integer`, etc.

```{r}
# doubles
purrr::map_dbl(.x = 1:10, .f = ~round(sqrt(.x), 2) + 1)
```

```{r}
map_int(.x = 1:10, .f = ~round(sqrt(.x), 2) + 1) # frena de doble a enteros
map_int(.x = 1:10, .f = ~as.integer(round(sqrt(.x), 2) + 1)) 
map_lgl(.x = 1:10, .f = ~round(sqrt(.x), 2) + 1) # frena
map_lgl(.x = 1:10, .f = ~as.logical(round(sqrt(.x), 2) + 1)) 
map_chr(.x = 1:10, .f = ~round(sqrt(.x), 2) + 1)
map_df(.x = 1:10, .f = ~round(sqrt(.x), 2) + 1) #data.frame requiere que tengan nombres
```

### 2. 3 Más modificaodres

#### 2.3.1 `map2` permite recorrer dos vectores emparejando índices

```{r}
#### 3.1 map2 runs through 2 lists pairwise
purrr::map2(.x = 1:10, .y = 1:10, .f = ~.x + .y)
purrr::map2_int(.x = 1:10, .y = 10:10, .f = ~.x + .y)
```

#### 2.3.2 `pmap` generaliza map2 a p vectores

```{r}
list(a = 1:10, b = 1:10, c = 1:10) %>% 
  purrr::pmap(.f = sum)
list(a = 1:10, b = 1:10, c = 1:10) %>% 
  purrr::pmap_int(.f = function(a,b,c) a + b + c)
```

#### 2.3.3 `walk` para efectos secundarios

Esta función y sus correspondientes modificaciones `walk2` `pwalk` son idénticas a map excepto que se utilizan solamente para efectos secundarios (escribir en consola, guardar archivos, modificar por referencia, etc), y no deuvuelve ninguna estructua con ningún valor.

```{r}
purrr::walk(.x = 1:10, .f = ~sqrt(.x)) # returns nothing!
```

#### 2.3.4 `map_depth` recorre sub elementos de una lista

A veces la estructura de lista funciona muy bien para coleccionar elementos que deben ser tratados igual, pero que queremos iterar sobre cada uno por separado. Para esto, el parámetro `.depth` permite especificar el nivel de la lista por el que se va a iterar.

Por ejemplo, supongamos que tenemos estos tres vectores, y queremos tener un indicador booleano ppara cada número, indicando si es un número par.

```{r}
lista_de_vectores <- list(vector1 = c(1,4,5,6,8,21,22,99),
                                      vector2 = 2^(1:10),
                                      vector3 = seq(21,0,-3))
str(lista_de_vectores)
```

Con `depth = 1`, se comporta igual que una llamada de `map`. Podemos aprovechar y asignarle los nombres de sus valores a cada vector.

```{r}
lista_de_vectores <- map_depth(.x = lista_de_vectores,
                               .depth = 1,
                               .f = ~set_names(.x, .x))
str(lista_de_vectores)
```

```{r}
es_par <- map_depth(.x = lista_de_vectores, 
                    .depth = 2,
                    .f = ~.x %% 2 == 0)
str(es_par)
?map_dfc
```

#### 2.3.4 `map_depth` recorre sub elementos de una lista

```{r}



# Bonus 2! furrr: future + purrr -----------------------------------------------
library(furrr)
plan(multiprocess) # might take some time prepping

# https://github.com/DavisVaughan/furrr

library(tictoc)

tic('sequential')
map(c(2, 2, 2), ~Sys.sleep(.x))
toc()

tic('parallel')
future_map(c(2, 2, 2), ~Sys.sleep(.x))
toc()


# It's important to remember that data has to be passed back and forth between 
# the workers. This means that whatever performance gain you might have gotten 
# from your paralellization can be crushed by moving large amounts of data around. 
```

#### 2.3.5 Muchos más

```{r}
?map_if
?map_at
?imap
?pwalk
```

# 3. purrr para análisis de datos

```{r}
head(penguins)
```

R tiene una robusta serie de paquetes para trabajar con datos, particularmente data rectangular, con una infinidad de opciones y soluciones sumamanete poderosas y accesibles. Si queremos por ejemplo el conteo de observaciones por isla, basta con un par de sencillas líneas de código

```{r}
penguins %>% 
  group_by(island) %>% 
  summarise(n())
```

Pero ¿qué pasa si queremos construcciones más complejas por grupo? Como por ejemplo si quiséramos el gráfico de masa en gramos vs longitud de la aleta por isla

```{r, eval=FALSE}
penguins %>% 
  group_by(island) %>% 
  summarise(???) # list(ggplot() + ... + ? )
```

## Trucos para trabajar con tablas

-   `base::split` nos permite dividir una tabla a una lista de tablas a partir de una lógica (que pueden ser, por ejemplo, los valores de una columna de la misma tabla).
-   `purrr::keep` y `purrr::discard` nos permiten seleccionar subconjuntos de columnas.

```{r}
penguin_plots <- penguins %>%
  split(.$island) %>% # en R 4.1 se puede usar split(penguins, ~island)
  map(~qplot(data = .x,
             x = body_mass_g,
             y = flipper_length_mm, 
             geom = 'point'))

names(penguin_plots)
penguin_plots$Biscoe
penguin_plots$Dream

```

Y como la expresión puede ser tan compleja como se desee, podemos incluso envolver el gráfico en la función `plotly::ggplotly` que devuelva gráficos html interactivos.

```{r}
penguin_plots <- penguins %>%
  split(.$island) %>% # en R 4.1 se puede usar split(penguins, ~island)
  map(~plotly::ggplotly(qplot(data = .x,
                              x = flipper_length_mm,
                              y = body_mass_g, 
                              geom = 'point',
                              xlab = 'Lengitud de aleta en mm', 
                              ylab = 'Masa en gramos') +
                          theme_minimal()))

penguin_plots
```

E incluso, ya con bastante práctica, esto lo podemos generalizar y empaquetar en una función. Un tema de cuidado en este paso es que la notación de fórmula no es compatible con el constructo de tres puntos, así que debe ser declarada con una función anónima

```{r}
#' Crea una lista de gráficos interactivos por grupos
#'
#' Construye un gráfico ggplotly para cada subconjunto de datos
#' @param datos data.frame
#' @param grupo Nombre de la columna se usará como el grupo por separar  
#' @param ... Parametros adicionales que pasarle a `qplot`. 
#'
#' @return Una lista de objetos plotly, uno por cada grupo.
graficos_por_grupos <- function(datos, grupo, ...){
  lista_tablas <- split(datos, datos[[grupo]])
  
  graficos <- map2(.x = lista_tablas, 
                   .y = names(lista_tablas),
                   .f = function(.x, .y, ...) 
                     ggplotly(qplot(data = .x, 
                                    main = .y, 
                                    ...) +
                                theme_minimal()), #anonima
                   ...) #parametros que se le va a pasar
  
  return(graficos)
}
```

El valor de tener los tres puntos dentro de la llamada de `qplot` es que esta función tiene una infinidad de posibles parámetros, ya que puede recibir cualquier mapeo estético de \`ggplot2\`. Declarar cada uno y manejar sus ausencias sería arduo, complicado y muy poco legible.

```{r}
graficos_por_grupos(datos = penguins, 
                    grupo = 'island', 
                    x = flipper_length_mm,
                    y = body_mass_g, 
                    geom = 'point',
                    xlab = 'Lengitud de aleta en mm', 
                    ylab = 'Masa en gramos')
```

```{r}
graficos_por_grupos(datos = na.omit(penguins), 
                    grupo = 'species',
                    x = body_mass_g, 
                    xlab = 'Masa en gramos',
                    geom = 'density',
                    alpha = 0.7,
                    col = sex,
                    facets = ~island,
                    fill = sex)
```

## Bonus: reduce

```{r}
species_tables <- split(penguins, penguins$species)
purrr::reduce(species_tables, rbind)
purrr::reduce(species_tables, dplyr::left_join)
```

# 4. Fábrica de funciones

Además del constructo del *funcional,* que recibe una función y entrega un vector, existen las llamadas *fábricas de funciones,* las cuales reciben funciones y entregan funciones nuevas. Este es un nivel de abstracción mayor con aplicaciones muy circunstanciales pero sumamante prácticas y poderosas.

Pensemos por ejemplo que estamos desarrollando un proyecto, y una gran cantidad de errores que vemos son debido a que las funciones no están recibiendo objetos de las clases esperadas. Podríamos hacer, por ejemplo, una función que revise si el parámetro que recibe es una tabla, y si no lo es, envíe un mensaje claro a consola en lugar de tener que descifrar cada error de cada caso.

```{r}
revisar_df <- function(objeto, nombre_objeto = 'El objeto'){
  if(!is.data.frame(objeto)){
    stop(nombre_objeto, " debe ser un data.frame",
         ", pero se pasó un ", paste(class(objeto), collapse = ' '), ".")
  }
  # si en efecto es un data.frame, no hace nada
}
revisar_df(mtcars)
revisar_df('A')
```

Pero este tipo de revisiones habría que hacerlos para todas las clases de objetos que se pasen a cada función. Escribir todas las funciones de una en una no solamente sería un proceso tedioso, sino también propenso a dedazos, o peor aún a olvidar cambiar algo cuando se copia y pega muchas veces.

Podemos hacer más bien una fábrica de funciones que revisen todo lo que queramos. Y más allá de devolverlas al ambiente, podemos guardarlas en un `.R` que podamos cargar en cualquier sesión. Para esto, nuestra función no devolverá un objeto función propiamente, sino su código fuente como texto plano. De hecho, así podemos no solamente crear la función en sí ¡sino también su documentación!

Hagamos primero una función generalizada que revise una clase y levante un error solamente si el objeto no es de la clase esperada.

```{r}
revisar_clase <- function(objeto,
                          nombre_objeto='El objeto',
                          funcion_revision,
                          clase_esperada){
  if(!funcion_revision(objeto)){
    stop(nombre_objeto, " debe ser de tipo ",  clase_esperada,
         ", pero se recibió un ", 
         paste(class(objeto), collapse = ' '), ".")
  }
}
revisar_clase(objeto = 'A', 
              nombre_objeto = 'param1',
              funcion_revision = is.character, 
              clase_esperada = 'character')

revisar_clase(objeto = 1, 
              nombre_objeto = 'param1',
              funcion_revision = is.character, 
              clase_esperada = 'character')
```

Y ahora simplemente creamos una función que escriba el código fuente de una función que fija la clase en `revisar_clase`, y de paso ya documentada.

```{r}
hacer_funcion_revision <- function(sufijo,
                                   funcion_revision,
                                   clase_esperada){
  revisar <- paste0("
#' Revisa que el objeto sea de clase ", clase_esperada, "
#' 
#' Si no es de la clase esperada, eleva un mensaje de error detallando el nombre del objeto, la clase esperada y la clase del objeto que se paso.
#' 
#' @param objeto Objeto a ser revisado.
#' @param nombre_objeto Nombre del objeto para ser referido en el error.
#' @param funcion_revision Funcion para verificar si es de la clase.
#' 
#' @return No retorna valores. Eleva un mensaje de error de ser necesario.
revisar_",sufijo," <- function(objeto, nombre_objeto, function_revision){
  revisar_clase(objeto = objeto, 
                nombre_objeto = nombre_objeto,
                funcion_revision = ", funcion_revision,", 
                clase_esperada = '",clase_esperada,"')
}")
  return(revisar)
}


revisar_caracter <- 
  hacer_funcion_revision(sufijo = 'char', 
                         funcion_revision = 'is.character',
                         clase_esperada = 'character') 

# para imprimir con formato
cat(revisar_caracter)

```

Y ya teniendo esta fábrica, basta con construir la colección de especificaciones que queremos. Para esto montamos una tabla, de forma que es fácilmente mantenible, y además podemos pasársela transparentemente a \`pmap\`.

```{r}
especificaciones <- data.frame(sufijo = c('char',
                                          'num',
                                          'dt',
                                          'df', 
                                          'logical'),
                               funcion_revision = c('is.character',
                                                   'is.numeric',
                                                   'data.table::is.data.table',
                                                   'is.data.frame',
                                                   'is.logical'),
                               clase_esperada = c('character',
                                                  'numeric',
                                                  'data.table',
                                                  'data.frame',
                                                  'logical'))
funciones_fabricadas <- 
  purrr::pmap(.l = especificaciones,
              .f = hacer_funcion_revision)
```

```{r}
funciones_fabricadas %>% walk(cat)
```

```{r}
funciones_fabricadas %>% 
  reduce(c) %>% 
  readr::write_lines('funciones_revision.R')
```

# Lecturas recomendadas

-   La sección de [iteración](https://es.r4ds.hadley.nz/iteraci%C3%B3n.html) del libro R para ciencia de datos (traducción comunitaria del celebrado libro R for Data Science) R4DS)
-   En realidad todo el libro de [R para Ciencia de Datos](https://es.r4ds.hadley.nz)
-   La sección de [Programación funcional](https://adv-r.hadley.nz/fp.html) de Advanced R ([traducción de Google translate](https://translate.google.com/translate?hl=&sl=en&tl=es&u=https%3A%2F%2Fadv-r.hadley.nz%2Ffunctionals.html))
